【裁判字號】    92,自,18
【裁判日期】    920930
【裁判案由】    侵占
【裁判全文】
臺灣基隆地方法院刑事判決                            九十二年度自字第一八號
    自  訴  人  汐止交通有限公司
    代  表  人  林兆軍
    被      告  甲○○
右列被告因侵占案件，經自訴人提起自訴，本院判決如左：
    主  文
甲○○無罪。
    理  由
一、自訴意旨略以：被告甲○○於民國九十年十二月二十四日與自訴人簽訂「分期付
    款附條件買賣契約書」購買車牌號碼三Ｄ─一八三號營業用小客車（下稱系爭車
    輛）一部，約定買賣價金為新台幣（下同）四萬四千四百三十元，於簽約時給付
    頭款一萬五千元，餘款則自九十一年二月二十八日起至同年三月二十八日止，以
    每月為一期分二期給付，另須繳納車輛之燃料費、牌照稅及保險費。詎被告於九
    十一年一月三日至公司繳交一萬二千零六十五元後，即下落不明，直至同年七月
    十一日始找到被告回公司驗車，自訴人本想解約將車留下，但經被告苦苦哀求答
    應一定如期繳款，於是同意再給被告一次機會，然被告竟又未按期繳款，且失去
    音訊，經自訴人多方尋找，並寄發存證信函為解除契約之意思表示，惟均未獲置
    理，且以被告簽約時所留之電話聯絡，亦係空號，被告承購系爭車輛後，僅分別
    於九十一年一月三日及同年七月十一日短期給付分期款項後，即未再繳款，亦未
    返還系爭車輛，且行蹤不明，顯見被告確有為自己不法侵占系爭車輛之意思，核
    其所為實已涉有刑法第三百三十五條第一項之侵占罪嫌。
二、按犯罪事實應依證據認定之，無證據不得推定其犯罪事實；又不能證明被告犯罪
    者，應諭知無罪之判決；刑事訴訟法第一百五十四條、第三百零一條第一項分別
    定有明文。又犯罪事實之認定，應憑真實之證據，倘證據是否真實尚欠明顯，自
    難以擬制推測之方法，為其判斷之基礎；而刑事訴訟法所謂認定犯罪事實之證據
    係指足以認定被告確有犯罪行為之積極證據而言，該項證據自須適合於被告犯罪
    事實之認定，始得採為斷罪資料，最高法院著有五十三年度臺上字第六五六號及
    二十九年度上字第三一○五號判例可供參照。且按侵占罪之成立，以擅自處分自
    己持有之他人所有物，或變易持有之意為所有之意，而逕為所有人之行為，為其
    構成要件，雖行為之外形各有不同，要必具有不法所有之意思，方與本罪構成之
    要件相符；刑法上之侵占罪，須持有人變易其原來之持有意思而為不法所有之意
    思，始能成立，如僅將持有物延不交還或有其他原因致一時未能交還，既缺乏主
    觀要件，即難遽以該罪相繩，此觀諸最高法院十九年上字第一○五二號、六十八
    年度台上字第三一四六號判例自明。
三、訊據被告對於其與自訴人簽約購買系爭車輛，且僅於簽約時支付一萬五千元，並
    分別於九十一年一月三十日、九十一年七月十一日各支付一萬二千零六十五元、
    一萬零二百元後，即未再繳款，且未將住址變更一事告知自訴人，亦未返還系爭
    車輛之事實供承不諱，惟堅決否認有何侵占之犯行，辯稱：因該車輛較老舊，時
    常拋錨，一直在支付修理費，且於九十一年間與他人發生車禍，亦花費好幾萬元
    修理費，再加上家中經濟困難，故無力清償車款，其希望能以系爭車輛營業多賺
    點錢，再與自訴人解決欠款一事，並無侵占系爭車輛之意思等語。
四、經查：系爭車輛係營業用小客車（即計程車），其出廠日期為西元一九九四年十
    一月，有自訴人提出之分期付款附條件買賣契約書在卷可稽，故系爭車輛售與被
    告時，已係車齡七年之中古車，且因係營業用小客車，其使用率甚頻，故障頻率
    自亦較高，是被告辯稱因車輛老舊，時常拋錨，一直支付修理費而無力清償車款
    等語，尚非無據。又自訴人代表人林兆軍於本院審理時亦陳稱：提起本件自訴後
    ，被告有來公司就此事搓商，已達成和解，且伊有去被告家裡看過，發現被告家
    確實比較困苦，故被告確實係一時家中經濟困難才未與自訴人聯絡，並不是故意
    要侵占系爭車輛等語，足見被告確實係因家中經濟困難，再加上系爭車輛經常須
    支付維修費用，無力清償自訴人購車餘款及其他行政管理費用，始一時未與自訴
    人聯絡並繳交車款或返還系爭車輛，並非故意拒繳車款而侵占系爭車輛甚明。且
    被告並未將系爭車輛出賣、出質或出借而有處分系爭本車輛之行為，現亦與自訴
    人達成和解，同意分期攤還尚欠餘款及行政費用，有和解書三份在卷可稽，益見
    本件純係民事上債務不履行之法律關係，被告主觀上並無為自己不法所有之意圖
    ，亦無變易其原來之持有意思而為不法所有之意思，參照前揭說明，被告所為核
    與侵占之構成要件尚屬有間。
五、綜上所述，被告所辯，尚堪採信，被告所為應無侵占之犯行，此外復查無其他積
    極直接證據，足資證明被告確有侵占之犯行，本件不能證明被告犯罪，揆諸前開
    說明，依法自應諭知被告無罪之判決。
據上論斷，應依刑事訴訟法第三百四十三條、第三百零一條第一項，判決如主文。
本案經檢察官林秋田到庭執行職務。
中      華      民      國    九十二    年      九      月      三十    日
                                    臺灣基隆地方法院刑事第四庭
                                          審判長法  官  鄭景文
                                                法  官  王翠芬
                                                法  官  王美婷
右正本證明與原本無異。
對於本件判決如有不服，應於收受送達後十日內，向本院提出上訴書狀，上訴於臺灣
高等法院，並按他造當事人之人數附具繕本。
                                                書記官  劉珍珍
中      華      民      國    九十二    年      十      月      六      日


司法院資訊處製作；財團法人民間司法改革基金會備份。
